【裁判字號】    95,小上,4
【裁判日期】    950403
【裁判案由】    返還不當得利
【裁判全文】
臺灣屏東地方法院民事判決               95年度小上字第4號
上  訴  人  乙○○
被上訴人    第一商業銀行股份有限公司恆春分行
法定代理人  甲○○
訴訟代理人  丙○○
上列當事人間請求返還不當得利事件，上訴人對於中華民國94年
10月20日本院94年度潮簡字第229 號第1 審判決提起上訴，本院
於民國95年3 月20日言詞辯論終結，判決如下：
    主      文
原判決關於駁回後開第二項金額及其利息部分暨訴訟費用之裁判
均廢棄。
被上訴人應給付上訴人新臺幣壹萬壹仟伍佰肆拾捌元，及自民國
九十年二月二十七日起至清償日止，按週年利率百分之五計算之
利息。
其餘上訴駁回。
第一審及第二審訴訟費用，由被上訴人負擔百分之十五，其餘由
上訴人負擔。
    事實及理由
一、本件上訴人於原審起訴請求被上訴人給付新臺幣（下同）11
    1,411 元及利息暨違約金，本屬簡易訴訟事件，惟嗣上訴人
    就請求之本金部分聲明減縮為97,218元，致其訴全部屬於民
    事訴訟法第436 條之8 第1 項之範圍，爰依民事訴訟法第
    427 條之1 授權司法院訂定之「同一法院適用簡易程序審理
    事件事務分配辦法」第7 條第3 項規定，由本院裁定改依小
    額訴訟事件第2 審程序審理，合先敘明。
二、上訴人起訴主張：上訴人曾於民國87年10月9 日向第一銀行
    股份有限公司（下稱第一銀行）借款170 萬元，約定按月繳
    納利息，利息按年息百分之10.25 計算，嗣並按第一銀行新
    臺幣放款基本利率加年息百分之2.2 調整計息，借款期間自
    87 年10 月9 日起至89年10月9 日止，到期應將借款本金、
    利息、違約金及應付款項一併清償，如未依約繳納利息，逾
    期在六個月以內者，按上開利率百分之10，逾期超過六個月
    者，按上開利率百分之20計算違約金。惟其係向第一銀行借
    款，並非向被上訴人即第一銀行恆春分行借款，債權人應係
    第一銀行，但被上訴人自89年10月27日起至92年2 月26日止
    ，竟陸續自上訴人於被上訴人處開立之存款帳戶內自行扣款
    合計97,218元，被上訴人為無法律上之原因受有利益，致上
    訴人受有損害，爰依不當得利之法律關係，訴請被上訴人返
    還所受利益，於原審聲明：被上訴人應給付上訴人97,218
    元，並自89年10月27日起至清償日止，按週年利率百分之10
    點25計算之利息，其逾期在6 個月以內者，按上開利率百分
    之10，逾期超過6 個月者，按上開利率百分之20計算之違約
    金。原審判決上訴人全部敗訴，上訴人不服原審判決，依法
    提起上訴，補稱：被上訴人擅自變更上開契約約定利率，且
    事後已將上開170 萬元借款及利息暨違約金債權全部讓與訴
    外人龍星昇第一資產管理股份有限公司（下稱龍星昇公司）
    而失去債權人資格，故其擅自對上訴人存款97,218元主張抵
    銷，於法無據，原審認定被上訴人抵銷抗辯有理由，其適用
    法律顯有違誤等語，並於本院聲明：(一)原判決廢棄；(二)如原
    審聲明所示。
三、被上訴人則以：上訴人確曾於87年10月9 日向第一銀行借款
    1,700, 000元，並為上開利息、違約金及清償期之約定。詎
    上訴人於系爭借款到期時，並未依約清償，尚有本金1,700,
    000 元，及自89年9 月9 日起至清償日止之利息、違約金未
    清償。嗣被上訴人依據授信約定書上之約定，就上訴人所有
    設置於被上訴人之存款帳戶內存款逕行抵銷，用以清償上訴
    人積欠第一銀行之89年9月9日至90年2月25日止之利息、違
    約金及假扣押執行費用，被上訴人並無不當得利之情事等語
    置辯。於本院聲明：上訴人之上訴駁回。
四、兩造不爭執事項：
  (一)上訴人曾於87年10月9日向第一銀行借款170萬元（下稱系爭
    170萬元借款），約定按月繳納利息，利息按年息百分之
    10.25 計算，嗣並按第一銀行新臺幣放款基本利率加年息百
    分之2.2調整計息，借款期間自87年10月9日起至89年10月9
    日止，到期應將借款本金、利息、違約金及應付款項一併清
    償，如未依約繳納利息，逾期在六個月以內者，按上開利率
    百分之10，逾期超過六個月者，按上開利率百分之20計算違
    約金。
  (二)上開借款債權及自89年9 月9 日起之利息、違約金，上訴人
    屆期並未清償。
  (三)第一銀行嗣已將上開170萬元借款及自90年2月26日起之利息
    及違約金債權讓與訴外人龍星昇公司，龍星昇公司並於臺灣
    臺北地方法院92年度訴字第6064號確認債權無效事件中提起
    反訴，請求上訴人清償，並獲勝訴判決確定。
  (四)被上訴人曾於89年10月27日起至90年2月26日期間，陸續自
    上訴人設置於被上訴人之存款帳戶內自行扣款合計97,218元
    。
五、本件上訴人主張被告無自行自上訴人存款帳戶扣款抵銷之權
    限，被上訴人則以前揭情詞置辯，本件有爭執者茲為：原判
    決有無違背法令事由？又被上訴人自上訴人存款帳戶扣款
    97,218元，有無法律上原因。經查：
  (一)對於小額程序之第一審裁判，得上訴或抗告於管轄之地方法
    院，其審判以合議行之。對於前項第一審裁判之上訴或抗告
    ，非以其違背法令為理由，不得為之；又判決不適用法規或
    適用不當者，為違背法令，民事訴訟法第436條之24及第468
    條分別定有明文。又二人互負債務，而其給付種類相同，並
      均屆清償期者，各得以其債務，與他方之債務，互為抵銷
    ，民法第第334條第1項前段亦有明文。
  (二)本件上訴人曾於87年間至被上訴人即第一銀行恒春分行處申
    辦貸款，經被上訴人同意貸款170萬元，並以第一銀行名義
    與上訴人簽立借據及約定書後，被上訴人即撥款貸予上訴人
    ，嗣上訴人於89年10月9 日清償期屆至後並未依約將借款本
    金、利息及應付款項一併清償，而尚欠170 萬元借款本金及
    自89年9 月9 日起之利息、違約金等情，為兩造所不爭執，
    堪認第一銀行於債權讓與前對於上訴人原確有上開借款債權
    存在並已屆清償期。
  (三)依兩造所不爭執之約定書，其內容約定：「立約定書人（以
    下簡稱立約人）與第一商業銀行股份有限公司（即第一商業
    銀行，包括總行及所屬各分支機構，以下簡稱貴行）約定，
    立約人對貴行所負之一切債務，願遵守左列各條款」、「第
    7 條：除基於無因管理或第三人因交易關係經由委任貴行向
    立約人付款或立約人與貴行另有約定不得抵銷者外，貴行得
    將立約人寄存貴行之各種存款及對貴行之一切債權，逕行抵
    銷立約人對貴行所負之一切債務」（見原審卷第35至36頁）
    。依前所述，第一銀行既對於上訴人有系爭170 萬元借款本
    金及利息暨違約金債權存在，自得依上開約定內容，就上訴
    人於第一銀行之存款執行扣繳，並依契約約定之抵充順序優
    先抵銷上訴人積欠第一銀行之上開借款之利息及違約金債務
    。又被上訴人為第一銀行分支機構，受總公司之指揮監督，
    因此，其業務上代為執行扣繳存款，並用以抵銷系爭170 萬
    元借款自89年9 月9 日起至90年2 月25日止之利息及違約金
    債務合計85,670元，即非無法律上原因。
  (四)至上訴人主張被上訴人曾擅自調整借款利率達年息百分之39
    ，且其並未積欠第一銀行借款及利息，因第一銀行已將系爭
    170 萬元借款讓與訴外人龍星昇公司云云，惟查被上訴人執
    行抵銷時，其利息係按百分之10.04 計算，有沖償明細表附
    卷可參（見原審卷第65頁），並非如上訴人所述之百分之39
    ；再者，第一銀行讓與訴外人龍星昇公司者為系爭170 萬元
    借款本金及自90年2 月26日起之利息、違約金債權，足見第
    一銀行係於行使抵銷權後，始將尚未獲償之其餘本金借款及
    利息暨違約金債權讓與龍昇星公司，是上訴人主張第一銀行
    已將債權讓與而不得主張抵銷云云，亦不足採。
  (五)惟就被上訴人所辯其中11,548元用以抵銷應付款項部分，係
    抵銷被上訴人於本院90年度執全字第133 號假扣押執行事件
    所預繳之部分執行費用乙節，查被上訴人曾向本院聲請90
    年度裁全字第8 號假扣押裁定，並提供擔保金就上訴人所有
    之土地為假扣押之執行（本院90年度執全字第133 號），而
    預繳執行費用11,900元及郵費340 元，合計12,240元。惟上
    開假扣押執行嗣已因被上訴人本案訴訟敗訴確定，經上訴人
    聲請撤銷上開90年度裁全字第8 號之假扣押裁定，並經本院
    92年度執聲字第99號裁定撤銷確定在案，而被上訴人嗣亦聲
    請撤銷上開假扣押裁定，亦經本院93年度執聲字第60號裁定
    撤銷在案等情，業據本院調取上開90年度執全字第133 號、
    92 年 度執聲字第99號及93年度執聲字第60號卷宗核閱無訛
    。而上開90年度裁全字第8 號假扣押裁定既已先後經兩造聲
    請撤銷確定，則被上訴人據以所為之90年度執全字第133 號
    假扣押執行程序即失其依據，該執行事件所支出之強制執行
    程序費用自應由被上訴人自行負擔。因此，被上訴人對上訴
    人並無該執行費用債權存在，自不得以此與上訴人之存款債
    權主張抵銷，故被上訴人抗辯以上開預繳之部分執行程序費
    用11,548元對上訴人之存款為抵銷，即屬無據。
  (六)依上，被上訴人自上訴人存款中扣繳97,218元，其中85,670
    元用以抵銷系爭170 萬元之部分借款利息及違約金固屬有據
    ，惟其餘11,548元於90年2 月26日用以抵銷前開假扣押執行
    程序費用，即無法律上原因，而應將所受領之11,548元返還
    上訴人。另依民法第233 條第1 項規定，遲延之債務，以支
    付金錢為標的者，債權人得請求依法定利率計算之遲延利息
    ，故上訴人並得請求自應返還時即上開抵銷日起，依法定利
    率即週年利率百分之5 計算之遲延利息。上訴人雖主張就遲
    延利息部分，應比照其與第一銀行借款契約上之利息及違約
    金約定，由被上訴人另給付自89年10月27日起至清償日止，
    按週年利率百分之10.25 計算之利息，其逾期在6 個月以內
    者，按上開利率百分之10，逾期超過6 個月者，按上開利率
    百分之20計算之違約金，並未說明其得逕行比照適用之理由
    ，故其上開遲延利息之計算，於逾法定利率部分，並無理由
    。
五、綜合上述，上開被上訴人已支出之執行費用12,240元部分，
    為被上訴人所應負擔，被上訴人卻以其中11,548元與上訴人
    對其之存款主張抵銷，自屬無據，而為無法律上原因而受有
    利益，故上訴人依據不當得利法律關係，請求被上訴人返還
    11,548元及自89年2 月27日起按法定利率計算之遲延利息部
    分，即有理由。乃原審就上開11,548元部分，遽以認定被上
    訴人亦得依借款約定書第7 條之約定逕為抵銷，而為駁回上
    訴人全部請求之判決，其適用法規即有不當，上訴意旨指摘
    原判決違背法令，求予以廢棄改判，請求被上訴人應給付上
    訴人11,548元及自89年2 月27日起至清償日止，按週年利率
    百分之5 計算之利息部分，於法即屬有據，應予准許，逾此
    部分，則無理由，應予駁回。
六、據上論結，本件上訴為一部有理由，一部無理由，依民事訴
    訟法第436條之32第1項、第2項、第436條之19第1項、第450
    條、第79條，判決如主文。
中    華    民    國    95    年    4     月    3     日
                  民事第一庭    審判長法  官  羅心芳
                                      法  官  邱玉汝
                                      法  官  林雅莉
正本係照原本作成。
本判決不得上訴
                                     書記官  黃佳惠
中    華    民    國    95    年    4     月    3     日


司法院資訊處製作；財團法人民間司法改革基金會備份。
